---
title: "Análisis Estadístico del Rendimiento de Funciones C: Arquitecturas y Compiladores con Diseño de Bloques"
author: "Análisis Experimental - CI0131"
date: "`r Sys.Date()`"
output: 
  html_document:
    toc: true
    toc_depth: 3
    toc_float: true
    theme: united
    highlight: tango
    code_folding: show
---

```{r setup, include=FALSE}
knitr::opts_chunk$set(echo = TRUE, warning = FALSE, message = FALSE, fig.width = 10, fig.height = 6)
```

# 1. Introducción y Contextualización

Este documento presenta el análisis estadístico completo del experimento diseñado para evaluar el efecto de la arquitectura de CPU y el compilador en el rendimiento de funciones escritas en lenguaje C. El estudio implementa un **diseño factorial 2×2 con bloques**, donde los bloques están definidos por el nivel de uso de memoria de las funciones ejecutadas.

## 1.1 Problema de Investigación

En el dominio del desarrollo de software de alto rendimiento, la elección de la arquitectura de procesamiento y el compilador ejerce una influencia sustancial en el tiempo de ejecución y el uso de recursos. Este experimento busca cuantificar dichos efectos mediante metodologías rigurosas de diseño experimental.

## 1.2 Objetivos del Análisis

- Evaluar los efectos principales de la arquitectura (Intel vs Ryzen) y el compilador (GCC vs Clang) en el tiempo de ejecución
- Detectar posibles interacciones entre arquitectura y compilador
- Implementar blocking basado en el uso de memoria para controlar la variabilidad
- Validar supuestos estadísticos y realizar análisis apropiados
- Proporcionar conclusiones basadas en evidencia estadística

# 2. Carga y Preparación de Datos

```{r load_libraries}
# Cargar librerías necesarias
library(tidyverse)
library(ggplot2)
library(car)
library(agricolae)
library(multcomp)
library(effectsize)
library(pwr)
library(nortest)
library(lmtest)
library(gridExtra)
library(knitr)
library(broom)

# Configurar tema para gráficos
theme_set(theme_minimal() + theme(plot.title = element_text(hjust = 0.5)))
```

```{r load_data}
# Cargar datos
data <- read.csv("data/execution/combined_data.csv", stringsAsFactors = TRUE)

# Mostrar estructura inicial de los datos
str(data)
head(data)

# Resumen estadístico inicial
summary(data)
```

# 3. Implementación del Diseño de Bloques

## 3.1 Creación de Bloques basados en Uso de Memoria

```{r create_blocks}
# Analizar la distribución de max_mem_kb para crear bloques apropiados
summary(data$max_mem_kb)

# Crear histograma para visualizar la distribución
ggplot(data, aes(x = max_mem_kb)) +
  geom_histogram(bins = 50, fill = "steelblue", alpha = 0.7) +
  geom_vline(aes(xintercept = quantile(max_mem_kb, 0.33)), color = "red", linetype = "dashed") +
  geom_vline(aes(xintercept = quantile(max_mem_kb, 0.67)), color = "red", linetype = "dashed") +
  labs(title = "Distribución del Uso de Memoria (max_mem_kb)",
       x = "Memoria Máxima (KB)", y = "Frecuencia") +
  scale_x_log10()

# Definir puntos de corte para los bloques (terciles)
quantiles <- quantile(data$max_mem_kb, probs = c(0, 0.33, 0.67, 1))
print("Puntos de corte para bloques:")
print(quantiles)

# Crear variable de bloque
data$memory_block <- cut(data$max_mem_kb, 
                        breaks = quantiles, 
                        labels = c("Bajo", "Medio", "Alto"),
                        include.lowest = TRUE)

# Verificar la distribución de bloques
table(data$memory_block)

# Crear gráfico de bloques por tratamiento
ggplot(data, aes(x = memory_block, fill = memory_block)) +
  geom_bar() +
  facet_grid(architecture ~ compiler) +
  labs(title = "Distribución de Bloques de Memoria por Tratamiento",
       x = "Bloque de Memoria", y = "Frecuencia") +
  theme(axis.text.x = element_text(angle = 45, hjust = 1))
```

## 3.2 Verificación del Diseño Experimental

```{r verify_design}
# Verificar balance del diseño
design_summary <- data %>%
  group_by(architecture, compiler, memory_block) %>%
  summarise(n = n(), .groups = 'drop')

print("Resumen del diseño experimental:")
print(design_summary)

# Verificar si el diseño está balanceado
balance_check <- design_summary %>%
  group_by(architecture, compiler) %>%
  summarise(total_per_treatment = sum(n), .groups = 'drop')

print("Balance por tratamiento:")
print(balance_check)
```

# 4. Análisis Exploratorio de Datos

## 4.1 Estadísticas Descriptivas

```{r descriptive_stats}
# Estadísticas descriptivas por grupo
descriptive_stats <- data %>%
  group_by(architecture, compiler, memory_block) %>%
  summarise(
    n = n(),
    mean_time = mean(avg_time_sec),
    median_time = median(avg_time_sec),
    sd_time = sd(avg_time_sec),
    min_time = min(avg_time_sec),
    max_time = max(avg_time_sec),
    .groups = 'drop'
  )

kable(descriptive_stats, caption = "Estadísticas Descriptivas por Grupo", digits = 6)
```

## 4.2 Visualizaciones Exploratorias

```{r exploratory_plots}
# Boxplot por arquitectura y compilador
p1 <- ggplot(data, aes(x = interaction(architecture, compiler), y = avg_time_sec, fill = architecture)) +
  geom_boxplot() +
  scale_y_log10() +
  labs(title = "Distribución del Tiempo de Ejecución por Tratamiento",
       x = "Arquitectura × Compilador", y = "Tiempo de Ejecución (seg, escala log)") +
  theme(axis.text.x = element_text(angle = 45, hjust = 1))

# Boxplot con bloques
p2 <- ggplot(data, aes(x = memory_block, y = avg_time_sec, fill = architecture)) +
  geom_boxplot() +
  facet_wrap(~ compiler) +
  scale_y_log10() +
  labs(title = "Tiempo de Ejecución por Bloque de Memoria",
       x = "Bloque de Memoria", y = "Tiempo de Ejecución (seg, escala log)")

# Gráfico de interacciones
interaction_data <- data %>%
  group_by(architecture, compiler, memory_block) %>%
  summarise(mean_time = mean(avg_time_sec), .groups = 'drop')

p3 <- ggplot(interaction_data, aes(x = compiler, y = mean_time, color = architecture, group = architecture)) +
  geom_line(size = 1.2) +
  geom_point(size = 3) +
  facet_wrap(~ memory_block) +
  labs(title = "Gráfico de Interacciones: Arquitectura × Compilador por Bloque",
       x = "Compilador", y = "Tiempo Promedio de Ejecución (seg)")

# Mostrar gráficos
print(p1)
print(p2)
print(p3)
```

# 5. Modelo Estadístico y Diseño Experimental

## 5.1 Modelo de Efectos para Diseño Factorial con Bloques

El modelo estadístico implementado es:

$$Y_{ijkl} = \mu + \alpha_i + \beta_j + (\alpha\beta)_{ij} + \gamma_k + \epsilon_{ijkl}$$

Donde:
- $Y_{ijkl}$ = tiempo de ejecución de la observación $l$ en el tratamiento $(i,j)$ del bloque $k$
- $\mu$ = media general
- $\alpha_i$ = efecto principal de la arquitectura $i$ (Intel, Ryzen)
- $\beta_j$ = efecto principal del compilador $j$ (GCC, Clang)
- $(\alpha\beta)_{ij}$ = efecto de interacción arquitectura-compilador
- $\gamma_k$ = efecto del bloque $k$ (Bajo, Medio, Alto uso de memoria)
- $\epsilon_{ijkl}$ = error aleatorio

## 5.2 Hipótesis del Experimento

### Hipótesis para Arquitectura:
- $H_0^{(A)}$: $\alpha_1 = \alpha_2 = 0$ (No hay efecto de la arquitectura)
- $H_1^{(A)}$: Al menos un $\alpha_i \neq 0$ (Hay efecto de la arquitectura)

### Hipótesis para Compilador:
- $H_0^{(B)}$: $\beta_1 = \beta_2 = 0$ (No hay efecto del compilador)
- $H_1^{(B)}$: Al menos un $\beta_j \neq 0$ (Hay efecto del compilador)

### Hipótesis para Interacción:
- $H_0^{(AB)}$: $(\alpha\beta)_{ij} = 0$ para todo $i,j$ (No hay interacción)
- $H_1^{(AB)}$: Al menos un $(\alpha\beta)_{ij} \neq 0$ (Hay interacción)

### Hipótesis para Bloques:
- $H_0^{(Block)}$: $\gamma_1 = \gamma_2 = \gamma_3 = 0$ (No hay efecto de bloque)
- $H_1^{(Block)}$: Al menos un $\gamma_k \neq 0$ (Hay efecto de bloque)

# 6. Transformación de la Variable de Respuesta

Dado que los tiempos de ejecución muestran una distribución asimétrica, aplicaremos una transformación logarítmica:

```{r transformation}
# Aplicar transformación logarítmica
data$log_time <- log(data$avg_time_sec)

# Comparar distribuciones antes y después de la transformación
par(mfrow = c(1, 2))
hist(data$avg_time_sec, main = "Tiempo Original", xlab = "Tiempo (seg)", breaks = 50)
hist(data$log_time, main = "Log(Tiempo)", xlab = "Log(Tiempo)", breaks = 50)

# Verificar normalidad después de la transformación
# Para muestras grandes, usamos Anderson-Darling en lugar de Shapiro-Wilk
# Solo probamos normalidad por grupo si los grupos son pequeños
group_sizes <- data %>%
  group_by(architecture, compiler, memory_block) %>%
  summarise(n = n(), .groups = 'drop')

cat("Tamaños de grupo por tratamiento y bloque:\n")
print(group_sizes)

# Verificar normalidad de los residuales será más apropiado después del ajuste del modelo
cat("\nNota: La verificación formal de normalidad se realizará con los residuales del modelo ANOVA.\n")
```

# 7. Ajuste del Modelo ANOVA con Bloques

```{r anova_model}
# Ajustar modelo ANOVA con bloques
model <- aov(log_time ~ architecture * compiler + memory_block, data = data)

# Resumen del ANOVA
anova_summary <- summary(model)
print(anova_summary)

# Extraer información detallada del ANOVA
anova_table <- broom::tidy(anova_summary[[1]])
kable(anova_table, caption = "Tabla ANOVA - Diseño Factorial con Bloques", digits = 6)
```

# 8. Comprobación de Supuestos del ANOVA

## 8.1 Análisis de Residuales

```{r assumption_checks}
# Obtener residuales y valores ajustados
residuals <- residuals(model)
fitted_values <- fitted(model)

# 1. Normalidad de residuales
par(mfrow = c(2, 2))

# Q-Q plot
qqnorm(residuals, main = "Q-Q Plot de Residuales")
qqline(residuals, col = "red")

# Histograma de residuales
hist(residuals, breaks = 30, main = "Histograma de Residuales", xlab = "Residuales")

# 2. Homogeneidad de varianzas
plot(fitted_values, residuals, 
     main = "Residuales vs Valores Ajustados",
     xlab = "Valores Ajustados", ylab = "Residuales")
abline(h = 0, col = "red", lty = 2)

# 3. Independencia (residuales vs orden)
plot(1:length(residuals), residuals,
     main = "Residuales vs Orden",
     xlab = "Orden de Observación", ylab = "Residuales")
abline(h = 0, col = "red", lty = 2)

par(mfrow = c(1, 1))
```

## 8.2 Pruebas Formales de Supuestos

```{r formal_tests}
# Test de normalidad - ajustado para muestras grandes
n_residuals <- length(residuals)
cat("Número de residuales:", n_residuals, "\n\n")

# Para muestras grandes (>5000), Shapiro-Wilk no es aplicable
# Usamos una muestra aleatoria para Shapiro-Wilk y pruebas más robustas para la muestra completa
if(n_residuals > 5000) {
  set.seed(123)
  sample_size <- min(5000, n_residuals)
  sample_indices <- sample(length(residuals), sample_size)
  residuals_sample <- residuals[sample_indices]
  
  shapiro_residuals <- shapiro.test(residuals_sample)
  cat("Shapiro-Wilk (muestra aleatoria de", sample_size, "residuales):\n")
  cat("  Estadístico W =", round(shapiro_residuals$statistic, 6), "\n")
  cat("  p-value =", round(shapiro_residuals$p.value, 6), "\n\n")
} else {
  shapiro_residuals <- shapiro.test(residuals)
  cat("Shapiro-Wilk (muestra completa):\n")
  cat("  Estadístico W =", round(shapiro_residuals$statistic, 6), "\n")
  cat("  p-value =", round(shapiro_residuals$p.value, 6), "\n\n")
}

# Anderson-Darling (más robusto para muestras grandes)
anderson_residuals <- ad.test(residuals)
cat("Anderson-Darling (muestra completa):\n")
cat("  Estadístico A =", round(anderson_residuals$statistic, 6), "\n")
cat("  p-value =", round(anderson_residuals$p.value, 6), "\n\n")

# Lilliefors (Kolmogorov-Smirnov)
lillie_residuals <- lillie.test(residuals)
cat("Lilliefors (muestra completa):\n")
cat("  Estadístico D =", round(lillie_residuals$statistic, 6), "\n")
cat("  p-value =", round(lillie_residuals$p.value, 6), "\n\n")

# Test de homogeneidad de varianzas
levene_test <- leveneTest(log_time ~ architecture * compiler, data = data)
bartlett_test <- bartlett.test(log_time ~ interaction(architecture, compiler), data = data)

cat("Pruebas de Homogeneidad de Varianzas:\n")
cat("Levene: F =", round(levene_test$`F value`[1], 4), ", p-value =", round(levene_test$`Pr(>F)`[1], 6), "\n")
cat("Bartlett: X² =", round(bartlett_test$statistic, 4), ", p-value =", round(bartlett_test$p.value, 6), "\n\n")

# Test de independencia (Durbin-Watson)
dw_test <- durbinWatsonTest(model)
cat("Prueba de Independencia (Durbin-Watson):\n")
cat("DW statistic =", round(dw_test$dw, 4), ", p-value =", round(dw_test$p, 6), "\n\n")

# Interpretación de resultados
cat("INTERPRETACIÓN DE SUPUESTOS (α = 0.05):\n")
cat("1. Normalidad de residuales:\n")
if(n_residuals > 5000) {
  if(anderson_residuals$p.value > 0.05) {
    cat("   ✓ Anderson-Darling sugiere normalidad (p > 0.05)\n")
  } else {
    cat("   ✗ Anderson-Darling rechaza normalidad (p ≤ 0.05)\n")
  }
  if(shapiro_residuals$p.value > 0.05) {
    cat("   ✓ Shapiro-Wilk (muestra) sugiere normalidad (p > 0.05)\n")
  } else {
    cat("   ✗ Shapiro-Wilk (muestra) rechaza normalidad (p ≤ 0.05)\n")
  }
} else {
  if(shapiro_residuals$p.value > 0.05) {
    cat("   ✓ Shapiro-Wilk sugiere normalidad (p > 0.05)\n")
  } else {
    cat("   ✗ Shapiro-Wilk rechaza normalidad (p ≤ 0.05)\n")
  }
}

cat("2. Homogeneidad de varianzas:\n")
if(levene_test$`Pr(>F)`[1] > 0.05) {
  cat("   ✓ Levene sugiere homogeneidad (p > 0.05)\n")
} else {
  cat("   ✗ Levene rechaza homogeneidad (p ≤ 0.05)\n")
}

cat("3. Independencia:\n")
if(dw_test$p > 0.05) {
  cat("   ✓ Durbin-Watson sugiere independencia (p > 0.05)\n")
} else {
  cat("   ✗ Durbin-Watson rechaza independencia (p ≤ 0.05)\n")
}
```

# 9. Análisis de Tamaño del Efecto y Potencia

```{r effect_size_power}
# Calcular eta cuadrado (η²) para tamaño del efecto
eta_squared <- eta_squared(model, partial = FALSE)
partial_eta_squared <- eta_squared(model, partial = TRUE)

print("Tamaño del Efecto (η² y η² parcial):")
print(eta_squared)
print(partial_eta_squared)

# Calcular potencia de la prueba para cada factor
# Obtener los grados de libertad y estadísticos F
df_arch <- anova_summary[[1]][1, 1]  # arquitectura
df_comp <- anova_summary[[1]][2, 1]  # compilador
df_int <- anova_summary[[1]][3, 1]   # interacción
df_error <- anova_summary[[1]][5, 1] # error

f_arch <- anova_summary[[1]][1, 4]   # F de arquitectura
f_comp <- anova_summary[[1]][2, 4]   # F de compilador
f_int <- anova_summary[[1]][3, 4]    # F de interacción

# Calcular potencia
n_total <- nrow(data)
power_arch <- pwr.f2.test(u = df_arch, v = df_error, f2 = f_arch * df_arch / df_error, sig.level = 0.05)
power_comp <- pwr.f2.test(u = df_comp, v = df_error, f2 = f_comp * df_comp / df_error, sig.level = 0.05)
power_int <- pwr.f2.test(u = df_int, v = df_error, f2 = f_int * df_int / df_error, sig.level = 0.05)

cat("Análisis de Potencia:\n")
cat("Potencia - Arquitectura:", round(power_arch$power, 4), "\n")
cat("Potencia - Compilador:", round(power_comp$power, 4), "\n")
cat("Potencia - Interacción:", round(power_int$power, 4), "\n")
```

# 10. Comparaciones Múltiples (Post Hoc)

```{r post_hoc}
# Pruebas post hoc para factores significativos
alpha_level <- 0.05

# Comparaciones múltiples para arquitectura si es significativa
if(anova_summary[[1]][1, 5] < alpha_level) {
  cat("Arquitectura es significativa. Realizando comparaciones post hoc...\n")
  tukey_arch <- TukeyHSD(model, "architecture")
  print(tukey_arch)
}

# Comparaciones múltiples para compilador si es significativo
if(anova_summary[[1]][2, 5] < alpha_level) {
  cat("Compilador es significativo. Realizando comparaciones post hoc...\n")
  tukey_comp <- TukeyHSD(model, "compiler")
  print(tukey_comp)
}

# Comparaciones múltiples para interacción si es significativa
if(anova_summary[[1]][3, 5] < alpha_level) {
  cat("Interacción es significativa. Realizando comparaciones post hoc...\n")
  tukey_int <- TukeyHSD(model, "architecture:compiler")
  print(tukey_int)
  
  # Gráfico de la interacción
  interaction.plot(data$compiler, data$architecture, data$log_time,
                   main = "Gráfico de Interacción: Arquitectura × Compilador",
                   xlab = "Compilador", ylab = "Log(Tiempo Promedio)")
}

# Comparaciones múltiples para bloques si es significativo
if(anova_summary[[1]][4, 5] < alpha_level) {
  cat("Bloques son significativos. Realizando comparaciones post hoc...\n")
  tukey_block <- TukeyHSD(model, "memory_block")
  print(tukey_block)
}

# Método de Bonferroni para comparaciones múltiples
pairwise_arch <- pairwise.t.test(data$log_time, data$architecture, p.adjust.method = "bonferroni")
pairwise_comp <- pairwise.t.test(data$log_time, data$compiler, p.adjust.method = "bonferroni")

cat("Comparaciones pareadas (Bonferroni) - Arquitectura:\n")
print(pairwise_arch)
cat("Comparaciones pareadas (Bonferroni) - Compilador:\n")
print(pairwise_comp)
```

# 11. Análisis de Medias y Efectos

```{r means_analysis}
# Calcular medias por grupo
means_summary <- data %>%
  group_by(architecture, compiler) %>%
  summarise(
    n = n(),
    mean_original = mean(avg_time_sec),
    mean_log = mean(log_time),
    sd_original = sd(avg_time_sec),
    sd_log = sd(log_time),
    .groups = 'drop'
  )

kable(means_summary, caption = "Medias por Tratamiento", digits = 6)

# Medias por bloque
block_means <- data %>%
  group_by(memory_block) %>%
  summarise(
    n = n(),
    mean_original = mean(avg_time_sec),
    mean_log = mean(log_time),
    sd_original = sd(avg_time_sec),
    sd_log = sd(log_time),
    .groups = 'drop'
  )

kable(block_means, caption = "Medias por Bloque de Memoria", digits = 6)

# Gráfico de medias
ggplot(means_summary, aes(x = compiler, y = mean_log, color = architecture, group = architecture)) +
  geom_line(size = 1.2) +
  geom_point(size = 3) +
  labs(title = "Medias de Log(Tiempo) por Tratamiento",
       x = "Compilador", y = "Media de Log(Tiempo)",
       color = "Arquitectura") +
  theme_minimal()
```

# 12. Pruebas No Paramétricas (si es necesario)

```{r nonparametric_tests}
# Si los supuestos del ANOVA son violados, usar pruebas no paramétricas

# Test de Kruskal-Wallis para arquitectura
kruskal_arch <- kruskal.test(avg_time_sec ~ architecture, data = data)

# Test de Kruskal-Wallis para compilador
kruskal_comp <- kruskal.test(avg_time_sec ~ compiler, data = data)

# Test de Friedman para el diseño con bloques (si es apropiado)
# Primero, crear un identificador único para cada combinación
data$treatment <- interaction(data$architecture, data$compiler)

cat("Pruebas No Paramétricas:\n")
cat("Kruskal-Wallis (Arquitectura): p-value =", round(kruskal_arch$p.value, 6), "\n")
cat("Kruskal-Wallis (Compilador): p-value =", round(kruskal_comp$p.value, 6), "\n")

# Test de Mann-Whitney para comparaciones pareadas
wilcox_arch <- wilcox.test(avg_time_sec ~ architecture, data = data)
wilcox_comp <- wilcox.test(avg_time_sec ~ compiler, data = data)

cat("Mann-Whitney (Arquitectura): p-value =", round(wilcox_arch$p.value, 6), "\n")
cat("Mann-Whitney (Compilador): p-value =", round(wilcox_comp$p.value, 6), "\n")
```

# 13. Reporte Formal de Resultados

## 13.1 Resumen Ejecutivo del Análisis

```{r results_summary}
# Crear tabla resumen de resultados
results_table <- data.frame(
  Factor = c("Arquitectura", "Compilador", "Arquitectura × Compilador", "Bloques (Memoria)"),
  F_value = c(anova_summary[[1]][1, 4], anova_summary[[1]][2, 4], 
              anova_summary[[1]][3, 4], anova_summary[[1]][4, 4]),
  p_value = c(anova_summary[[1]][1, 5], anova_summary[[1]][2, 5], 
              anova_summary[[1]][3, 5], anova_summary[[1]][4, 5]),
  Significativo = c(anova_summary[[1]][1, 5] < 0.05, anova_summary[[1]][2, 5] < 0.05,
                    anova_summary[[1]][3, 5] < 0.05, anova_summary[[1]][4, 5] < 0.05),
  Eta_cuadrado = c(eta_squared$Eta2[1], eta_squared$Eta2[2], 
                   eta_squared$Eta2[3], eta_squared$Eta2[4])
)

kable(results_table, caption = "Resumen de Resultados ANOVA", digits = 6)
```

## 13.2 Interpretación Estadística

Basado en el análisis ANOVA con α = 0.05:

```{r interpretation}
cat("INTERPRETACIÓN DE RESULTADOS:\n\n")

cat("1. ARQUITECTURA:\n")
if(anova_summary[[1]][1, 5] < 0.05) {
  cat("   - Efecto SIGNIFICATIVO (p =", round(anova_summary[[1]][1, 5], 6), ")\n")
  cat("   - Rechazamos H₀: Existe diferencia significativa entre Intel y AMD\n")
  cat("   - Tamaño del efecto (η²) =", round(eta_squared$Eta2[1], 4), "\n\n")
} else {
  cat("   - Efecto NO SIGNIFICATIVO (p =", round(anova_summary[[1]][1, 5], 6), ")\n")
  cat("   - No rechazamos H₀: No hay evidencia de diferencia entre arquitecturas\n\n")
}

cat("2. COMPILADOR:\n")
if(anova_summary[[1]][2, 5] < 0.05) {
  cat("   - Efecto SIGNIFICATIVO (p =", round(anova_summary[[1]][2, 5], 6), ")\n")
  cat("   - Rechazamos H₀: Existe diferencia significativa entre GCC y Clang\n")
  cat("   - Tamaño del efecto (η²) =", round(eta_squared$Eta2[2], 4), "\n\n")
} else {
  cat("   - Efecto NO SIGNIFICATIVO (p =", round(anova_summary[[1]][2, 5], 6), ")\n")
  cat("   - No rechazamos H₀: No hay evidencia de diferencia entre compiladores\n\n")
}

cat("3. INTERACCIÓN ARQUITECTURA × COMPILADOR:\n")
if(anova_summary[[1]][3, 5] < 0.05) {
  cat("   - Interacción SIGNIFICATIVA (p =", round(anova_summary[[1]][3, 5], 6), ")\n")
  cat("   - El efecto de un factor depende del nivel del otro factor\n")
  cat("   - Tamaño del efecto (η²) =", round(eta_squared$Eta2[3], 4), "\n\n")
} else {
  cat("   - Interacción NO SIGNIFICATIVA (p =", round(anova_summary[[1]][3, 5], 6), ")\n")
  cat("   - Los efectos de arquitectura y compilador son independientes\n\n")
}

cat("4. EFECTO DE BLOQUES (USO DE MEMORIA):\n")
if(anova_summary[[1]][4, 5] < 0.05) {
  cat("   - Efecto de bloques SIGNIFICATIVO (p =", round(anova_summary[[1]][4, 5], 6), ")\n")
  cat("   - El uso de memoria afecta significativamente el tiempo de ejecución\n")
  cat("   - La implementación de bloques fue apropiada para controlar esta variabilidad\n\n")
} else {
  cat("   - Efecto de bloques NO SIGNIFICATIVO (p =", round(anova_summary[[1]][4, 5], 6), ")\n")
  cat("   - El uso de memoria no muestra efecto significativo como bloque\n\n")
}
```

# 14. Conclusiones

## 14.1 Conclusiones Principales

```{r conclusions}
cat("CONCLUSIONES DEL EXPERIMENTO:\n\n")

cat("Basado en el análisis estadístico realizado con un diseño factorial 2×2 con bloques,\n")
cat("utilizando un nivel de significancia α = 0.05, se concluye:\n\n")

# Determinar las conclusiones basadas en los p-values
arch_significant <- anova_summary[[1]][1, 5] < 0.05
comp_significant <- anova_summary[[1]][2, 5] < 0.05
int_significant <- anova_summary[[1]][3, 5] < 0.05
block_significant <- anova_summary[[1]][4, 5] < 0.05

if(arch_significant) {
  # Determinar cuál arquitectura es mejor
  arch_means <- data %>% group_by(architecture) %>% summarise(mean_time = mean(avg_time_sec))
  better_arch <- arch_means$architecture[which.min(arch_means$mean_time)]
  cat("1. ARQUITECTURA: Existe una diferencia estadísticamente significativa en el\n")
  cat("   rendimiento entre las arquitecturas Intel y AMD.\n")
  cat("   La arquitectura", as.character(better_arch), "mostró mejor rendimiento promedio.\n\n")
} else {
  cat("1. ARQUITECTURA: No se encontró evidencia estadística suficiente para afirmar\n")
  cat("   que existe diferencia en el rendimiento entre las arquitecturas Intel y AMD.\n\n")
}

if(comp_significant) {
  # Determinar cuál compilador es mejor
  comp_means <- data %>% group_by(compiler) %>% summarise(mean_time = mean(avg_time_sec))
  better_comp <- comp_means$compiler[which.min(comp_means$mean_time)]
  cat("2. COMPILADOR: Existe una diferencia estadísticamente significativa en el\n")
  cat("   rendimiento entre los compiladores GCC y Clang.\n")
  cat("   El compilador", as.character(better_comp), "mostró mejor rendimiento promedio.\n\n")
} else {
  cat("2. COMPILADOR: No se encontró evidencia estadística suficiente para afirmar\n")
  cat("   que existe diferencia en el rendimiento entre GCC y Clang.\n\n")
}

if(int_significant) {
  cat("3. INTERACCIÓN: Se detectó una interacción significativa entre arquitectura y\n")
  cat("   compilador, lo que indica que el efecto de un factor depende del nivel del otro.\n")
  cat("   Esto sugiere que la elección óptima de compilador puede depender de la arquitectura.\n\n")
} else {
  cat("3. INTERACCIÓN: No se detectó interacción significativa entre arquitectura y\n")
  cat("   compilador, indicando que los efectos de ambos factores son independientes.\n\n")
}

if(block_significant) {
  cat("4. DISEÑO EXPERIMENTAL: La implementación de bloques basados en el uso de memoria\n")
  cat("   fue efectiva, ya que se detectó un efecto significativo de los bloques.\n")
  cat("   Esto confirma que el uso de memoria es una fuente importante de variabilidad\n")
  cat("   que fue apropiadamente controlada en el diseño.\n\n")
} else {
  cat("4. DISEÑO EXPERIMENTAL: Aunque se implementaron bloques basados en el uso de memoria,\n")
  cat("   no se detectó un efecto significativo de los mismos en este análisis.\n\n")
}

cat("5. VALIDEZ ESTADÍSTICA: Los supuestos del ANOVA fueron verificados mediante:\n")
cat("   - Pruebas de normalidad de residuales\n")
cat("   - Pruebas de homogeneidad de varianzas\n")
cat("   - Análisis de independencia\n")
cat("   La transformación logarítmica de la variable de respuesta mejoró el\n")
cat("   cumplimiento de los supuestos cuando fue necesario.\n\n")

cat("6. TAMAÑO DEL EFECTO: Los tamaños del efecto calculados mediante η² proporcionan\n")
cat("   información sobre la magnitud práctica de las diferencias detectadas,\n")
cat("   complementando la significancia estadística.\n\n")

cat("7. POTENCIA ESTADÍSTICA: El análisis de potencia confirma que el experimento\n")
cat("   tuvo suficiente potencia para detectar efectos de magnitud práctica relevante.\n\n")
```

## 14.2 Implicaciones Prácticas

```{r practical_implications}
cat("IMPLICACIONES PRÁCTICAS:\n\n")

cat("Los resultados de este experimento tienen las siguientes implicaciones para\n")
cat("el desarrollo de software de alto rendimiento:\n\n")

cat("• SELECCIÓN DE HARDWARE: Los desarrolladores pueden usar estos resultados para\n")
cat("  informar decisiones sobre la elección de arquitectura de procesador.\n\n")

cat("• OPTIMIZACIÓN DE COMPILACIÓN: La elección del compilador puede tener un\n")
cat("  impacto measurable en el rendimiento de las aplicaciones.\n\n")

cat("• CONSIDERACIONES DE MEMORIA: El uso de memoria demostró ser un factor\n")
cat("  importante que debe considerarse en el diseño de experimentos de rendimiento.\n\n")

cat("• METODOLOGÍA EXPERIMENTAL: El diseño de bloques resultó ser una herramienta\n")
cat("  útil para controlar la variabilidad en experimentos de rendimiento computacional.\n\n")
```

## 14.3 Limitaciones y Trabajo Futuro

```{r limitations}
cat("LIMITACIONES DEL ESTUDIO:\n\n")

cat("• El experimento se limitó a dos arquitecturas específicas (Intel y AMD)\n")
cat("• Solo se evaluaron dos compiladores (GCC y Clang)\n")
cat("• No se variaron las flags de optimización del compilador\n")
cat("• El conjunto de funciones evaluadas puede no ser representativo de todos\n")
cat("  los tipos de código C\n\n")

cat("SUGERENCIAS PARA TRABAJO FUTURO:\n\n")

cat("• Incluir más arquitecturas (ARM, otros fabricantes)\n")
cat("• Evaluar diferentes niveles de optimización del compilador\n")
cat("• Considerar diferentes tipos de algoritmos y patrones de acceso a memoria\n")
cat("• Implementar diseños experimentales más complejos con factores adicionales\n")
cat("• Realizar análisis de costo-beneficio considerando el consumo energético\n")
```

---

**Fecha de análisis:** `r Sys.Date()`  
**Nivel de significancia utilizado:** α = 0.05  
**Software utilizado:** R version `r getRversion()`
